【裁判字號】    90,上易,259
【裁判日期】    920401
【裁判案由】    分割共有物
【裁判全文】
臺灣高等法院臺中分院民事判決  九十年度上易字第二五九號
    上  訴  人  庚○○
    被 上 訴人  卯○○○
    訴訟代理人  辰○○
    被 上 訴人  己○○
                丑○○○
                巳○○
    訴訟代理人  丁○○
    被 上 訴人  戊○○
                丙○○○
                甲○○
                乙○○○
    訴訟代理人  寅○○
    被 上 訴人  子○○○
    訴訟代理人  癸○○
    被 上 訴人  壬○○
右當事人間請求分割共有物事件，上訴人對於中華民國九十年六月十一日臺灣南投地
方法院八十八年度訴字第二六二號第一審判決提起上訴，本院判決如左：
    主      文
上訴駁回。
第二審訴訟費用由上訴人負擔。
    事      實
壹、上訴人方面：
一、聲明：求為判決：（一）原判決廢棄。（二）兩造共有坐落於南投縣水里鄉○○
    段第十五地號土地、地目田、面積○‧一○二一公頃，及同段第十六地號土地、
    地目旱、面積○‧一四七二公頃之土地，應由兩造依附圖(二)所示之方式合併分割
    。
二、陳述：除引用原判決書之記載外，補稱：
（一）按共有物之分割，以原物為分配時，如共有人中，有不能按其應有部分受分配
      者，得以金錢補償之，民法第八百二十四條第三項固定有明文，惟就共有物之
      原物為分配時，應以按共有人之應有部分分配為原則，必不能按其應有部分受
      分配時，始以金錢補償，本件各共有人之應有部分，均得依其應有部分而受分
      配，自無以金錢補償之必要。
（二）依原審判決所示之分割方法，上訴人庚○○與被上訴人壬○○二人分得之土地
      形狀為一梯形（即原審判決附圖一代號甲），面大尾小，欲建築方形房屋，則
      有近半數土地無法利用，土地價值因而減半。若依上訴人所主張之新分割方案
      ，則上訴人庚○○與被上訴人壬○○二人所分得之土地前後寬度一致，易於建
      屋居住，土地利用之經濟價值得以大幅提昇。
（三）被上訴人丙○○○依原審判決所示之分割方法，所受分配面積（一九○平方公
      尺）較其應有部分所得分得之土地面積（一四三平方公尺）多出四七平方公尺
      ，致被上訴人卯○○○、丑○○○，乙○○○等人所應受分配之面積減少，而
      被上訴人丙○○○因而須支付補償金額。若依上訴人所主張之新分割方案，被
      上訴人等均得依其應有部分分得土地，而毋庸互相支付補償金額。
（四）上訴人所主張之新分割方案，各共有人所取得土地之面寬多將增寬，可提升整
      體共有人土地之經濟利用價值，並符合公平原則。
（五）系爭二筆土地於民國八十九年七月一日之公告現值第十五地號土地每平方公尺
      為新臺幣（下同）九二二○元，第十六地號土地每平方公尺為九二○○元，當
      地交易價額每平方公尺約三萬元，而原審囑託華聲企業發展鑑定顧問有限公司
      （下稱華聲公司）就系爭二筆土地依原審判決分割後之價值所為之鑑價，而定
      出之補償基準，每平方公尺約僅七千元，非但不及市價之四分之一，更遠低於
      公告現值，顯見華聲公司之鑑價，顯有不當。
（六）系爭二筆土地上西側部分雖有被上訴人丑○○○等人之房屋坐落其上，惟該等
      房屋均係未經共有人同意所興建之簡陋鐵皮違章建築，兩造亦無分管契約之存
      在，依法本即應予拆除，而土地分割亦不應以保全地上物為唯一之考量。且除
      被上訴人丑○○○外，其餘被上訴人己○○、子○○○、陳益盛、乙○○○、
      甲○○、鍾阿切、戊○○等人，均另有居所，是該等地上物之拆除不致造成使
      被上訴人無處居住之窘境。
（七）系爭二筆土地已經台灣省都市計劃委員會審查通過，變更為住宅區，依上訴人
      所主張之新分割方案，縱或被上訴人須將地上物拆除，對被上訴人亦無不利。
三、證據：除引用原審立證方法外，補提分割方案圖一份、照片三張等為證，並聲請
    履勘現場。
貳、被上訴人方面：
甲、被上訴人辛○○於言詞辯論期日未到場，據其提出之書狀，聲明求為判決駁回上
    訴。其陳述除引用原判決書之記載外，補稱：
（一）本件各共有人間對於他共有人於系爭二筆土地上搭蓋如原審判決附圖三所示之
      地上物，並加以佔有使用等情不予干涉，已歷有年所，當認各共有人間有默示
      分管契約之存在。
（二）系爭二筆土地仍屬限建階段，若依上訴人所主張之新分割方案，勢必造成多數
      被上訴人於系爭二筆土地上所搭建之地上物須拆除，然一經拆除，亦無法於短
      期內即時申請取得建築執照據以建築房屋，對被上訴人不甚公平。
（三）上訴人泛稱系爭二筆土地之交易價額每平方公尺約三萬元，未據提出具體事證
      以實其說。
乙、被上訴人卯○○○、壬○○：
（一）聲明：同意上訴人所提出之附圖(二)分割方案。
（二）陳述：除引用原判決書之記載外，補稱：所有共有人均有第二棟透天厝可供居
      住，只有被上訴人丑○○○另外沒有房子，被上訴人卯○○○願意在被上訴人
      丑○○○分到的地方，蓋簡易房子予其居住，上訴人所提出之新分割方案較具
      前瞻性，對大家都好。
丙、其餘被上訴人：
一、聲明：求為判決：駁回上訴。
二、陳述：除引用原判決書之記載外，補稱：
（一）本件各共有人間對於他共有人於系爭二筆土地上搭蓋如原審判決附圖三所示之
      地上物，並加以佔有使用等情不予干涉，已歷有年所，當認各共有人間有默示
      分管契約之存在。
（二）系爭二筆土地仍屬限建階段，若依上訴人所主張之新分割方案，勢必造成多數
      被上訴人於系爭二筆土地上所搭建之地上物須拆除，然一經拆除，亦無法於短
      期內即時申請取得建築執照據以建築房屋，對被上訴人不甚公平。
（三）上訴人泛稱系爭二筆土地之交易價額每平方公尺約三萬元，未據提出具體事證
      以實其說。
（四）被上訴人戊○○、鍾阿切、甲○○、陳益盛、子○○○在系爭二筆土地上之建
      物均已辦妥保存登記，為合法建物，應按附圖(一)原審判決所採之分割方案依實
      際現況使用分配，實屬允當。
三、證據：除引用原審立證方法外，補提建物登記謄本五份、所有權移轉契約書、身
    分證影本各一份為證。
、本院依上訴人聲請並依職權履勘現場，且囑託南投縣水里地政事務所派員實施測
    量。
    理      由
壹、程序方面：
一、按當事人死亡者，訴訟程序在有繼承人、遺產管理人或其他依法令應續行訴訟之
    人承受其訴訟以前當然停止，民事訴訟法第一百六十八條定有明文。查本件經原
    審判決後，被上訴人陳益盛於九十年八月二十四日死亡，辛○○為其法定繼承人
    ，且繼受被上訴人陳益盛就系爭二筆土地之應有部分全部，此有戶籍謄本及土地
    登記謄本附卷可參（見本院卷第一六四至一六八頁），而辛○○於本院準備程序
    中已依法聲明承受訴訟，揆之民事訴訟法第一百七十五條、第一百七十六條及第
    一百七十八條規定，自屬合法，合先敘明。
二、被上訴人辛○○經合法通知，無正當理由未於言詞辯論期日到場，核無民事訴訟
    法第三百八十六條所列各款情形，爰依上訴人之聲請，由其一造辯論而為判決。
貳、得心證之理由：
一、上訴人主張坐落南投縣水里鄉○○段第十五地號土地、地目田、面積○‧一○二
    一公頃，及同段第十六地號土地、地目旱、面積○‧一四七二公頃之土地（下稱
    系爭二筆土地），為兩造所共有，應有部分比例如原審判決附表二所示，兩造間
    並未訂有不分割之契約，迄今尚未分割且無法達成分割之協議。按共有物之分割
    ，就共有物之原物為分配時，應以按共有人之應有部分分配為原則，必不能按其
    應有部分受分配時，始以金錢補償，本件各共有人之應有部分，均得依其應有部
    分而受分配，自無以金錢補償之必要，本件倘依原審判決所採附圖(一)之分割方法
    ，兩造均無法按其應有部分實際分得應受分配之土地，而生相互補償之問題，且
    上訴人庚○○與被上訴人壬○○二人分得之土地形狀為一梯形（即原審判決附圖
    一代號甲），面大尾小，欲建築方形房屋，則有近半數土地無法利用，土地價值
    因而減半。又原審囑託華聲公司依原審判決所採分割方法所為之鑑價顯有不當，
    且被上訴人丑○○○等人所分得之土地，臨路面寬均甚狹窄，不利於土地之利用
    ，若依上訴人所主張之附圖(二)分割方案，兩造均得依其應有部分分得土地，而毋
    庸互相支付補償金額，上訴人庚○○與被上訴人壬○○二人所分得之土地前後寬
    度則趨一致，易於建屋居住，土地利用價值得以大幅提昇，且各共有人所取得土
    地之面寬增加，可提升整體共有人土地之經濟價值，並符合公平原則。又被上訴
    人丑○○○等人之房屋現時雖坐落於系爭二筆土地上，惟該等房屋均係未經共有
    人同意所興建之簡陋鐵皮違章建築，兩造亦無分管契約之存在，依法本即應予拆
    除，而土地分割亦不應以保全地上物為唯一之考量。且除被上訴人丑○○○外，
    其餘被上訴人己○○、子○○○、陳益盛、乙○○○、甲○○、鍾阿切、戊○○
    等人，均另有居所，是該等地上物之拆除不致造成使被上訴人無處居住之窘境。
    再系爭二筆土地已經台灣省都市計劃委員會審查通過，變更為住宅區，依上訴人
    所主張之新分割方案，縱或被上訴人須將地上物拆除，對被上訴人亦無不利。爰
    依民法第八百二十四條之規定，求為准依上訴人所提如附圖(二)所示之方案，合併
    分割系爭二筆土地。
二、被上訴人卯○○○、壬○○同意上訴人所提出之附圖(二)分割方案，並認上訴人所
    提出之方案較具前瞻性，且所有共有人均有第二棟透天房可供居住，只有被上訴
    人丑○○○另外沒有房子，被上訴人卯○○○願意在被上訴人丑○○○分到的地
    方，蓋簡易房子予其居住。其餘被上訴人則以：原判決所採用如附圖(一)之分割方
    法，兼顧兩造就分割之主張及使用現況後，考量各共有人地上物之存在，而以使
    用現狀按其應有部份為原物分割，未能按其應有部分受分配時，予以金錢補償，
    使被上訴人均能保持現有建物之完整性，亦為絕大多數共有人所贊同；至上訴人
    於本院所提之新分割方案，勢必造成多數被上訴人於系爭二筆土地上所搭建之地
    上物須拆除，而系爭二筆土地仍屬限建階段，一經拆除，亦無法於短期內即時申
    請取得建築執照據以建築房屋，對被上訴人不甚公平，並不可採等語，資為抗辯
    。
三、上訴人主張系爭二筆土地為兩造所共有，各共有人之應有部分比例如原審判決附
    表二所示，並無因物之使用目的而不能分割之情形，兩造亦未定有不分割之特約
    ，且迄今尚無法達成協議分割等情，業據其提出土地登記簿謄本為證（見原審卷
    第十三至三七頁），復為被上訴人等所不爭執，自堪信為真實。又系爭二筆土地
    ，地目雖分別編定為「田」（十五地號）及「旱」（十六地號），然都市計劃有
    關於使用分區種類，均編定為住宅區，各共有人對二筆土地應有部分比例復又相
    同，有上訴人所提南投縣水里鄉公所證明書（見原審卷第三九頁）及土地登記簿
    謄本等在卷為憑，且兩造於原審審理時，並陳明願合併分割之意願，是上訴人訴
    求合併裁判分割系爭二筆土地，依民法第八百二十三條第一項、第八百二十四條
    第二項及地籍測量實施規則第二百二十四條規定，自無不合（被上訴人壬○○於
    原審審理時雖未到庭，惟亦出具分割意願書，可知合併分割，亦符合其真意）。
四、查系爭二筆土地之使用情形如原判決附圖三所示，其中編號：乙面積○‧○一二
    一公頃木造平房，由上訴人庚○○與被上訴人壬○○共同使用；丙面積○‧○一
    四三公頃鐵架造鐵皮屋，由被上訴人丙○○○供作車庫使用；己面積○‧○○一
    一公頃（地號十五）、２面積○‧○○九四公頃（地號十六）為木造石棉瓦平房
    ，由被上訴人丑○○○使用；庚面積○‧○○○三公頃（地號十五）、３面積○
    ‧○一○六公頃（地號十六）為鐵架造鐵皮屋，由被上訴人己○○供作倉庫使用
    ；４面積○‧○○五七公頃鐵架造鐵皮屋，由被上訴人子○○○供作倉庫使用；
    ５面積○‧○一六四公頃磚鐵架屋，由被上訴人陳益盛供作倉庫使用；６面積○
    ‧○○八公頃磚鐵架屋，由被上訴人乙○○○供作住家使用；７面積○‧○○八
    五公頃，磚鐵架屋，由被上訴人甲○○供作倉庫使用；８面積○‧○○八七公頃
    ，鐵架造鐵皮屋，由被上訴人鍾阿切供作倉庫使用；９面積○‧○一公頃鐵架造
    鐵皮屋，由被上訴人戊○○供作工廠使用；丁面積○‧○四七五公頃（地號十五
    ）、１面積○‧○三五八公頃（地號十六）為空地，由被上訴人卯○○○以水泥
    板砌成圍牆，戊面積○‧○○○六公頃（地號十五）、１１面積○‧○○六公頃
    、１４面積○‧○一三三公頃（地號十六）為道路，供作兩造出入之通道等情，
    業經原審法院及本院履勘現場查明，製有勘驗筆錄、現場略圖可參，並有南投縣
    水里地政事務所土地複丈成果圖及現場照片可按（見原審卷第七七至七九、八三
    至八四、八九至九十、二七一至二七二頁，本院卷第一○八至一一一、一三五至
    一三六頁），合先敘明。
五、按分割共有物固不受分管契約之拘束，惟儘量依各共有人使用現狀定分割方法，
    以維持現狀，減少共有人所受損害，當不失為裁判分割斟酌之一種原則（最高法
    院八十二年度臺上字第一九九○號判決意旨參考）。關於系爭二筆土地之分割方
    法，本院審酌系爭二筆土地之使用狀況、經濟效益、公平原則、兩造共有人所陳
    之意願等一切情事，認應以如附圖(一)原審判決所採之分割方法為適當，其理由分
    述如下：
（一）就上訴人所提如附圖(二)所示之分割方案，各共有人雖均能按其應有部分分得土
      地，無互相補償之問題，然與各共有人之使用現狀相差甚鉅，造成各共有人面
      臨因分割而需拆除地上物或變遷現有使用部分所可能造成之金錢上損失及生活
      上不便，因此而受影響之共有人達八人，佔全部共有人之三分之二，影響不可
      謂之不大，且系爭二筆土地雖均規劃為住宅區，惟現仍屬「限建」階段，須俟
      細部計畫（含配置適當公共設施與具體公平合理之事業及財務計畫）完成法定
      程序發布實施後，始得發照建築等情，此有南投縣政府八十九年三月六日（八
      九）投府建都字第八九○三八八二六號函存卷可查（見原審卷第二五二頁），
      該函說明三並謂：經查該細部計劃尚未完成法定程序發布實施，應俟發布實施
      後，始得發照建築等語，故依上訴人主張之分割方案，被上訴人等於系爭土地
      上所搭建之地上物拆除，仍無法在短期內即時取得建築執照據以興建房屋，依
      此分割方案將有違公平性及實用性原則。
（二）被上訴人壬○○、卯○○○固雖陳明同意上訴人所提之附圖(二)分割方案，此係
      因渠等不須面臨地上物遭拆除之命運，且其餘被上訴人均不同意拆除現所使用
      之地上物，以配合上訴人所提之分割方案，再依本院現場勘驗之結果及上訴人
      於原審所提被上訴人等於系爭二筆土地上現所使用之房屋照片（見原審卷第八
      三、八四頁）可知，除被上訴人乙○○○現所使用之鐵架烤漆板製成之鐵皮屋
      供作住家使用外，其餘被上訴人均將該等房屋供作倉庫或工廠使用，雖被上訴
      人除丑○○○外，均有第二棟房屋可供居住，然該等房屋之四壁及屋頂均稱完
      好，外觀亦甚堅固，並非全無經濟價值，被上訴人等自得依其需要繼續使用，
      上訴人與被上訴人壬○○、卯○○○要求其餘被上訴人拆除現有地上物，以為
      重新分割規劃之考量，被上訴人卯○○○甚且承諾願意在被上訴人丑○○○分
      得之土地上蓋簡易房屋供其居住，惟均屬渠等一廂情願之作為，且浪費社會資
      源，於未有此計畫之被上訴人而言，顯然有欠公允，是上訴人主張被上訴人等
      於系爭二筆土地上之地上物價值甚少，於分割時無須予以考量，尚有未洽。
（三）被上訴人子○○○、陳益盛、甲○○、鍾阿切、戊○○等五人於系爭二筆土地
      上現所使用之地上物，早於七十三年六月一日辦妥第一次保存登記，被上訴人
      等亦分別於七十三至七十六年間因買賣而辦理建物所有權登記，並登記為各該
      地上物之所有權人一節，有被上訴人戊○○提出之建物登記謄本、所有權移轉
      契約書、身分證影本等在卷為憑（見本院卷第一一七至一三一頁），是渠等當
      初於購買系爭二筆土地上之地上物時，即有欲使用其所購買之建物之真意，被
      上訴人等亦將該等地上物依其需要持續使用迄今，時間長達近二十年，殊不論
      兩造間就系爭二筆土地之利用，有無明示或默示之分管契約存在，於審酌共有
      土地之分割時，應考量各共有人使用之現狀，始符合公平原則。又該等建物登
      記謄本其他登記事項欄雖註明：本建物為臨時建物，公共設施開闢時應無條件
      拆除等字句，此係地政機關於關涉公共設施之闢建時，告知被上訴人等應行遵
      守之事項，與共有土地之分割尚屬無涉，上訴人執該段文字認被上訴人等可預
      期其等使用之地上物將面臨拆除一途，據以為其主張附圖(二)分割方案為可採之
      論據，實不足採。
（四）上訴人庚○○、被上訴人壬○○若依上訴人所主張之附圖(二)分割方案所分得之
      土地，前後寬度雖趨於一致，有益土地之有效利用，然若因此而須使其餘大多
      數之被上訴人耗費金錢、時間拆除現所使用之地上物，並改變其原有之生活型
      態，且因限建中，何時解禁，亦不可期。更因景氣不佳，是否有資力重建亦屬
      可疑，難認符合公益及比例原則。
（五）上訴人另主張依原審判決之所採附圖(一)分割方案，各共有人分得之土地面寬均
      甚狹窄，不利於系爭二筆土地之利用云云。經查：依原審判決附圖一南投縣水
      里地政事務所所繪製之複丈成果圖觀之，本件共有人分得部分，面寬最窄為被
      上訴人乙○○○所分得第十六地號代號Ｆ部分，面寬約為三‧五公尺，其次為
      甲○○分得第十六地號代號Ｇ部分，面寬約在三‧五公尺至四公尺之間，以上
      土地面寬，均未違反台灣省畸零地使用規則第三條第一項第一款：「甲、乙種
      建築用地及住宅區○○路寬七公尺以下，最小寬度為三公尺；正面路寬超過七
      公尺至十五公尺，最小寬度為三‧五公尺」之規定（參該條款所引用附表一）
      ，是被上訴人等縱依原審判決所示之分割方法分得面寬較為狹窄之土地，亦無
      須面臨日後無法建築之困境，再縱認被上訴人乙○○○、甲○○二人將來因分
      得之土地面寬不合相關建築法規而無法申請建築，然渠等二人既已明確表示願
      分得上開部分，亦可以轉售或合併興建之方式謀求解決，本院自應尊重其等所
      陳之分割意願。
（六）至上訴人主張華聲公司鑑價不當一節，查：
  １、有關鑑定機關之選任，原審於八十九年七月五日言詞辯論時，曾當庭諭知：「
      兩造就地價補償之鑑定機關意見，請於一週內提出，否則由本院逕行指定。」
      等語（見原審卷第二八八頁），此有該次言詞辯論筆錄可稽，兩造逾期仍未表
      示意見，原審因而指定華聲公司為鑑定人；其間被上訴人戊○○遞狀陳述：華
      聲公司鑑定收費較高（三萬六千元），請求改由台灣黌達鑑定中心有限公司行
      鑑定（收費一萬八千元）云云，經原審通知被上訴人戊○○應先行取得對造（
      即上訴人）書面同意等情，亦有臺灣南投地方法院公務電話紀錄表附卷可核（
      見原審卷第三二七頁），被上訴人共同訴訟代理人寅○○隨後再次遞狀稱：變
      更鑑定人一事，經徵詢上訴人，上訴人口頭上同意，但不願出具書面等語（見
      原審卷第三二九頁），原審再次定期命被上訴人等提出同意書，被上訴人逾期
      仍無法提出，原審遂指定華聲公司承辦本件補償費用之鑑定事宜。是原審指定
      華聲公司擔任本件分割共有物之土地補償費用之鑑定人，於過程中已給予兩造
      充分之程序保障及表達意見之權利，華聲公司自始既非基於被上訴人之要求而
      指定，事後亦未順應被上訴人之請求而變更，立場諒無偏頗之虞，原審指定華
      聲公司為本件土地補償費用之鑑定人實無任何不妥之處。
  ２、又華聲公司有關上開補償基準之作成，係根據國際估價原則，即成本估價法、
      市價估價法、所得估價法，並參酌當地人口因素、交通情況、里鄰環境、公共
      設施、道路建設，及當地目前建設發展情形等因素，比較其他鄉鎮○○街道之
      土地行情，復實地調查與系爭土地相鄰近坐落水里鄉○○○○路九二號、民
      族街五巷三十五號、民族街五巷二八三號、民族街五巷二七一號、中山
      路一段二六七、二六九、二七一號、民族街五巷與民生路口等銷售個案，作
      成價格分析動線圖，經過加權修正之後，還原素地價格，進而推算系爭土地巷
      道價為每坪五萬二千元（即每平方公尺一萬五千七百三十元），臨路超出十八
      公尺以外之北側裡地，則減成計算為每坪四萬四千元（即每平方公尺一萬三千
      三百一十元）；此外另參酌系爭土地仍屬限建階段，依南投縣政府（八九）投
      府建都字第八九○三八八二六號函所示：系爭二筆土地原為機關用地與公園，
      業於變更水里都市計劃（第一期公共設施保留地通盤檢討案）中變更為住宅區
      ，經台灣省都市計劃委員會審查通過並決議附帶條件：「應另行擬定細部計劃
      （含配置適當公共設施與具體公平合理之事業及財務計畫），並俟細部計畫完
      成法定程序發布實施後，始得發照建築。」至於住宅區提供配設公共設施用地
      之面積及區位將以細部計劃為準。該函說明三並稱：經查該細部計劃尚未完成
      法定程序發布實施，依前揭決議應俟發布實施後，始得發照建築等語，有上開
      函件附卷可核（見原審卷第二九五頁）；華聲公司因而參酌平均地權條例第五
      十四條區段徵收抵費地之計算比例、同法第六十條市地重劃共同負擔抵費地之
      比例，研判系爭土地不論以區段徵收或市地重劃方式開發，至少均須減損百分
      之四十以上之土地面積，並以最低額度百分之四十作為減損額，從而得出系爭
      土地鄰近南側巷道（即水里鄉○○街五巷）旁為每坪三萬一千二百元（即每平
      方公尺九千四百三十八元），裡地（臨路逾十八公尺為裡地）為每坪二萬六千
      四百元（即每平方公尺七千九百八十六元），角邊間地價（即原審判決附圖一
      第十六地號代號Ｈ、Ｉ位於巷道線十八公尺以內部分）則以加權計算之方式，
      並以此標準，計算各共有人分割價值與持分價值增減情形（如原審判決附表三
      ），從而得出各共有人之間應相互補償之數額（如原審判決附表一），以上鑑
      定過程及計算方式，均有鑑定報告書附卷可參，兼有理論與實務之依據，洵屬
      可取。至於上訴人所陳：華聲公司鑑價後定出之補償基準，每平方公尺約僅七
      千元，不僅不及當地交易價額每平方公尺約三萬元之四分之一，更遠低於公告
      現值（第十五地號於八十九年七月一日之公告現值每平方公尺為九千二百二十
      元，第十六地號每平方公尺為九千二百元）系爭土地單價之酌定，與公告現值
      每平方公尺七千四百六十三元之間（參原審卷附地價證明書），過於接近一節
      ，查公告現值僅在謀求稅捐核課便利，通常未能考慮每筆土地之特性，此由其
      核定過程，未能區○○街地、裡地、路角地、袋地、盲地、不規則地等影響地
      價之因素，整條街區率以同一單價定之，可見一斑，所謂公告現值，僅是粗估
      之性質而己，尚無證據證明公告現值與市價之間，必然保在數倍之價差，況上
      訴人就其主張系爭二筆土地之交易價額高達每平方公尺三萬元及系爭二筆土地
      於八十九年之公告現值等有利之事實，均未提出任何證據以佐其說，其空言泛
      稱華聲公司鑑價不當，尚非可採。
六、綜上所述，系爭二筆土地上訴人主張之附圖(二)分割方案洵無足採。原判決以系爭
    二筆土地之分割以如附圖一所示之分割方法，將附圖一甲部分面積○‧○一四三
    公頃分歸上訴人庚○○及被上訴人壬○○依其原有之應有部分比例繼續保持共有
    （應有部分各為二分之一），乙部分面積○‧○一九○公頃分歸被上訴人丙○○
    ○取得，丙部分面積○‧○五五三公頃（十五地號）、Ａ部分面積○‧○三五二
    公頃（十六地號）分歸被上訴人卯○○○取得，丁部分面積○‧○○四八公頃（
    十五地號）、Ｂ部分面積○‧○○九五公頃（十六地號）分歸被上訴人丑○○○
    取得，戊部分面積○‧○○三九公頃（十五地號）、Ｃ部分面積○‧○一○八公
    頃（十六地號）分歸被上訴人己○○取得，己部分面積○‧○○二一公頃（十五
    地號）、Ｄ部分面積○‧○○八七公頃（十六地號）分歸被上訴人子○○○取得
    ，庚部分面積○‧○○一八公頃（十五地號）、Ｅ部分面積○‧○一八七公頃（
    十六地號）分歸被上訴人陳益盛取得，辛部分面積○‧○○○三公頃（十五地號
    ）、Ｆ部分面積○‧○○九四公頃（十六地號）分歸被上訴人乙○○○取得，Ｇ
    部分面積○‧○○九八公頃分歸被上訴人甲○○取得、Ｈ部分面積○‧○○九八
    公頃分歸被上訴人鍾阿切取得，Ｉ部分面積○‧○一○九公頃分歸被上訴人戊○
    ○取得，壬部分面積○‧○○○六公頃（十五地號）、Ｊ部分面積○‧○一○二
    公頃、Ｋ部分面積○‧○一四二公頃（十六地號）之道路用地，由兩造依其原有
    之應有部分比例（如原審判決附表二所示）繼續保持共有。至兩造因分割而未能
    按其應有部分比例受系爭二筆土地之分配者，原審亦判命兩造應依原審判決附表
    一所示之補償金額相互補償之，此既符合系爭二筆土地之使用現況及經濟效用，
    且兼顧多數共有人之利益與分割意願，委無不合。上訴論旨指摘原判決不當，求
    予廢棄改判，為無理由，應駁回其上訴。
七、本件事證已臻明確，兩造其餘攻擊防禦方法及舉證，核與判決結果不生影響，毋
    庸逐一論列，併此敘明。
據上論結，本件上訴為無理由，依民事訴訟法第四百四十九條第一項、第三百八十五
條第一項前段、第七十八條，判決如主文。
中      華      民      國    九十二    年      四      月      一      日
~B1民事第四庭審判長法  官  黃斐君
~B2                法  官  陳蘇宗
~B3                法  官  張鑫城
右為正本係照原本作成。
不得上訴。
~B                書記官  劉智文
中      華      民      國    九十二    年      四      月      二      日
                                                                        Ｂ


司法院資訊處製作；財團法人民間司法改革基金會備份。
